【裁判字號】    94,訴,1193
【裁判日期】    950530
【裁判案由】    撤銷贈與契約等
【裁判全文】
臺灣士林地方法院民事判決              94年度訴字第1193號
原      告  甲○○
訴訟代理人  王耀星  律師
被      告  乙○○
            丙○○
上列當事人間撤銷贈與契約等事件，本院於民國95年5 月25日言
詞辯論終結，判決如下：
    主  文
被告乙○○、丙○○間就如附表所示不動產所為之贈與行為及移
轉所有權之物權行為應予撤銷。
被告丙○○應將如附表所示不動產之所有權移轉登記塗銷。
訴訟費用由被告負擔。
    事實及理由
一、被告丙○○未於言詞辯論期日到場，核無民事訴訟法第386
    條各款所列情形，爰依原告之聲請，由其一造辯論而為判決
    。
二、原告主張：原告與被告乙○○於民國87年8 月17日離婚，被
    告乙○○於92年8 月21日簽發票號0000000 、發票日92年8
    月21日、面額新台幣（下同）1,000,000 元之本票（下稱系
    爭本票）予原告作為贍養費，卻未支付票款，原告乃向鈞院
    聲請裁定本票准許強制執行，經鈞院於93年6 月14日以93年
    度票字第2166號裁定准予強制執行。原告並以本票裁定為執
    行名義向鈞院民事執行處聲請強制執行，經台北縣淡水鎮地
    政事務所於93年7 月21日辦理如附表所示不動產之查封登記
    ，被告乙○○則向鈞院民事庭對原告提起確認本票債權不存
    在之訴。嗣被告乙○○對原告佯稱將於94年退休，擬以退休
    金支付票款及利息，並於93年8 月2 日向鈞院民事庭撤回起
    訴，原告乃向鈞院民事執行處撤回強制執行之聲請，台北縣
    淡水鎮地政事務所於93年8 月10日塗銷如附表所示不動產之
    查封登記。詎被告乙○○於退休後仍未清償票款及利息，竟
    意圖損害原告之債權，於93年9 月2 日將如附表所示不動產
    以贈與為原因，移轉登記予其子被告丙○○。原告為此本於
    民法第244 條第1 項、第4 項規定提起本訴等語。並聲明：
    如主文所示。
三、被告乙○○則以：被告乙○○依原告所囑簽發系爭本票，原
    告卻未依約交付被告乙○○1,000,000 元，被告乙○○未積
    欠原告票款1,000,000 元。被告乙○○因無法證明600,000
    元債權不存在，僅對原告起訴確認400,000 元債權不存在。
    又被告乙○○因父親重病返回中壢住，另為避免原告之騷擾
    ，始將如附表所示不動產贈與被告丙○○管理，並非惡意脫
    產等語，資為抗辯。並聲明：原告之訴駁回。
四、被告丙○○未於言詞辯論期日到場，亦未提出準備書狀作何
    聲明或陳述。
五、兩造不爭執之事實：
  (一)被告乙○○於93年9 月2 日將如附表所示不動產以贈與為原
    因，移轉登記予被告丙○○。
  (二)原告曾以被告乙○○簽發系爭本票予原告為由，向本院聲請
    裁定本票准許強制執行，經本院於93年6 月14日以93年度票
    字第2166號裁定准予強制執行。原告以本票裁定為執行名義
    向本院民事執行處聲請強制執行，經台北縣淡水鎮地政事務
    所於93年7 月21日辦理如附表所示不動產之查封登記，被告
    乙○○向本院民事庭對原告提起確認本票債權不存在之訴，
    嗣於93年8 月2 日向本院民事庭撤回起訴，原告亦向本院民
    事執行處撤回強制執行之聲請，台北縣淡水鎮地政事務所於
    93年8 月10日塗銷如附表所示不動產之查封登記。
  (三)被告乙○○於94年12月22日向本院士林簡易庭對原告提起確
    認本票債權不存在之訴（95年度士簡字第18號），本院士林
    簡易庭於95年4 月10日判決駁回被告乙○○之訴（尚未確定
    ）。
六、得心證之理由：
    茲就(一)原告本於民法第244 條第1 項規定，訴請撤銷被告乙
    ○○、丙○○就如附表所示不動產所為之贈與行為及移轉所
    有權之物權行為，有無理由？(二)原告本於民法第244 條第4
    項規定，訴請被告丙○○塗銷如附表所示不動產之所有權移
    轉登記，有無理由？分述如下：
  (一)原告本於民法第244 條第1 項規定，訴請撤銷被告乙○○、
    丙○○就如附表所示不動產所為之贈與行為及移轉所有權之
    物權行為，有無理由？
    1.按債務人所為之無償行為，有害及債權者，債權人得聲請
      法院撤銷之，民法第244 條第1 項定有明文。又債權人得
      依民法第244 條規定行使撤銷權，以其債權於債務人為詐
      害行為時，業已存在者為限（最高法院62年台上字第2609
      號判例意旨參照）。又債權人之債權，因債務人之行為，
      致有履行不能或因難之情形者，即應認為有損害於債權人
      之權利（最高法院45年台上字第1316號判例意旨參照）。
    2.被告乙○○於93年9月2日將如附表所示不動產以贈與為原
      因，移轉登記予被告丙○○，為被告所不爭執。本件首應
      審究者厥為原告於93年9 月2 日對被告乙○○有無本票債
      權存在？經查，原告執有被告乙○○簽發之系爭本票。而
      被告乙○○僅對原告起訴確認其中之400,000 元債權不存
      在，且依其起訴狀記載之事實及理由，被告乙○○並未否
      認系爭本票債權之存在，僅係提出清償抗辯，有卷附民事
      起訴狀影本可稽（見本卷第27頁）。又被告乙○○自陳因
      無法證明600,000 元之債權不存在，故僅對原告起訴確認
      400,000 元之債權不存在。堪認原告對被告乙○○至少有
      600,000 元之票據債權存在。又被告乙○○於另案僅係起
      訴確認400,000 元之本票債權不存在，自無裁定停止本件
      訴訟程序之必要，併予敘明。
    3.被告乙○○自陳其每月可領月退俸29,000元，沒有存款，
      而被查封之股票僅值6 千多元，被告丙○○未欠其錢，只
      是怕被告丙○○處分如附表所示不動產，才設定第1 順位
      抵押權等語（見本卷第69頁）。是被告乙○○將如附表所
      示不動產無償贈與被告丙○○，自有礙原告債權之受償，
      而有害於原告。
    4.綜上所述，原告本於民法第244 條第1 項規定，訴請撤銷
      被告乙○○、丙○○就如附表所示不動產所為之贈與行為
      及移轉所有權之物權行為，自屬有據。
  (二)原告本於民法第244 條第4 項規定，訴請被告丙○○塗銷如
    附表所示不動產之所有權移轉登記，有無理由？
    按債權人依民法第244 條第1 項規定聲請法院撤銷時，得並
    聲請命受益人回復原狀，同條第4 項規定甚明。原告本於民
    法第244 條第1 項規定，訴請撤銷被告乙○○、丙○○就如
    附表所示不動產所為之贈與行為及移轉所有權之物權行為，
    既有理由。則原告本於同條第4 項規定，訴請被告丙○○塗
    銷如附表所示不動產之所有權移轉登記，即屬有據。
  (三)從而，原告本於於民法第244條第1項規定，訴請撤銷被告乙
    ○○、丙○○就如附表所示不動產所為之贈與行為及移轉所
    有權之物權行為。以及本於同條第4 項規定，訴請被告丙○
    ○塗銷如附表所示不動產之所有權移轉登記，均有理由，應
    予准許。
  (四)本件事證已臻明確，兩造其餘之攻擊防禦方法，核與判決之
    基礎無影響，毋庸一一論述，併此敘明。
七、訴訟費用負擔之依據：民事訴訟法第85條第1項前段。
中    華    民    國    95    年    5     月    30    日
                  民事第一庭  法  官  楊智勝
以上正本證明與原本無異。
如對本判決上訴須於判決送達後20日內向本院提出上訴狀。
中    華    民    國    95    年    6     月    1     日
                              書記官  黃王雅寬
附表：
一、土地：
    坐落台北縣淡水鎮○○段741地號土地（權利範圍736/10,00
    0）、同段741之1地號土地（權利範圍736/10,000）。
二、建物：
    台北縣淡水鎮○○段767建號建物（權範圍全部，另含共用部
    分飛歌段772建號，權利範圍739/10,000）。


司法院資訊處製作；財團法人民間司法改革基金會備份。
